臺灣嘉義地方法院民事判決　　　　　　　 93年度訴字第575號
原　　　告　甲○○
　　　　　　　　　　　　二號
訴訟代理人　林芳榮律師
被　　　告　乙○○
上列當事人間分割共有物事件，本院於民國九十四年四月二十日
言詞辯論終結，判決如下：
    主  文
兩造共有坐落於嘉義縣民雄鄉○○段六七九地號土地、地目田、
面積四五二三平方公尺，應分割如附圖一所示，Ａ部分面積二二
六一點五平方公尺分歸原告取得，Ｂ部分面積二二六一點五平方
公尺，分歸被告取得。
訴訟費用由被告負擔二分之一，餘由原告負擔。
    事實及理由
壹、原告主張：
一、坐落於嘉義縣民雄鄉○○段六七九地號、地目田、面積四五
    二三平方公尺之土地係兩造共有，應有部分均各為二分之一
    ，系爭土地並無法令規定或契約約定不得分割之情形，且因
    無法協議分割，故請求裁判分割。
    系爭土地僅西北角面臨道路，原告所提分割方案，兩造所取
    得土地各臨路二分之一，故係公平合理；被告所提分割方案
    將致原告取得土地形成袋地，為不可採，故依分割共有物之
    法律關係，而聲明：如主文第一項所示。
二、證據：提出地籍圖謄本、土地登記簿、土地登記謄本各三份
    為證（以上均為影本）。
貳、被告抗辯：
一、四十年前原告祖父承買系爭土地應有部分二分之一後，即購
    得相鄰之臨路同地段六八二地號土地以供通行，被告配合原
    告就相鄰六八二地號土地之系爭土地上未種植作物，以利其
    通行。原告所提分割方案，改變上開原通行路徑，致被告所
    分得土地頭尾寬度不一，且上開六八二地號土地嗣由原告取
    得，若依原告所提分割方案，因六八二地號土地原即臨路，
    則原告臨路面積將較被告為大，故不公平。原告目的係藉分
    割取得被告原耕作之系爭部分土地以與原告所有上開六八二
    地號土地合併使用。原告嗣於本訴訟繫屬中始將六八二地號
    土地贈與移轉登記予訴外人即其父吳信雄，以製造該筆土地
    已非原告所有之假象，然系爭土地與六八二地號土地之所有
    人，仍同為一家人。
    被告所提分割方案符合原告長久以來即自臨路之相鄰六八二
    號土地為通行之狀態；且土地方整．以利兩造耕作；並符合
    民法第七百八十七條係對被告損害最少之處所及方法。而聲
    明：將系爭土地如附圖二所示Ａ部分歸原告取得，Ｂ部分歸
    被告取得。
二、證據：提出土地登記謄本各二份、原告戶籍謄本各一份為證
    （以上均為影本）。
參、本院依職權履勘現場並囑託地政事務所測量並繪製現況圖及
    複丈成果圖。
肆、本院判斷：
一、原告主張系爭土地為兩造共有，應有部分均各為二分之一，
    ，並無因物之使用目的不能分割或兩造定有不分割期限契約
    之情形，然就分割方法不能獲致協議之事實，有土地登記簿
    謄本、土地登記謄本附卷為憑，而被告對此亦未爭執，應認
    為真實。又系爭土地面積為零點四五二三公頃，地目為田，
    此有土地登記謄本在卷為憑，係農業發展條例第十六條所稱
    之耕地，故若分割，兩造所分得土地面積各將未達零點二五
    公頃，然因系爭土地係該條例八十九年一月四日修正施行前
    即成立共有關係之耕地，為該條例第十六條第一項第四款所
    定之情形，故不受該條第一項分割最小面積規定之限制，而
    仍得分割，先予敘明。
二、系爭土地東側現由原告種植稻米，西側由被告種植甘蔗，系
    爭土地南側為他人所有之甘蔗田，東側臨他人所有之溫室，
    故東側、西側、南側均無通路以與對外聯絡，僅得由臨路之
    西北側以與對外聯絡。上開各情，業經本院履勘現場屬實，
    復囑託嘉義縣地政事務所派員實施測量，分別製有履勘筆錄
    及九十三年十月十二日複丈成果圖在卷為憑，並有原告所提
    現場照片六張附卷為證。
    依原告所提分割方案，得使兩造所分得土地均臨馬路，而有
    通路以對外連接公路，且面臨道路長度均等，而被告臨路寬
    度及分得土地寬度尚可供一般耕作機器使用，且符合兩造使
    用現狀，故該方案尚能發揮土地利用價值及整體經濟效益，
    故此方案為公平合理。
    (1)被告所提附圖二方案抗辯原告就系爭土地得由臨路之六八
    二地號土地以與對外聯絡等語。然系爭土地僅有西北側臨路
    ，已如前述，依其方案，將使原告所分得土地形成袋地，而
    無法有效利用該部分土地。(2)六八二地號土地原為原告所有
    ，嗣原告於本案訴訟繫屬中將上開土地贈與移轉登記予吳信
    雄；而六八二地號土地重測前為民雄段二一八之十九地號土
    地、系爭土地重測前為同地段一八二地號土地。此有兩造所
    提土地登記謄本在卷為憑，故系爭土地並非自六八二地號土
    地為一部讓與或分割而來，是以縱使被告抗辯原告以前就系
    爭土地即自臨路之六八二地號土地一通行節屬實，然原告就
    系爭土地依法並無僅得通行臨路六八二地號土地以與對外聯
    絡之義務。況六八二地號土地於本案言詞辯論終結時已係吳
    信雄所有，縱使其為原告之父，然系爭土地與六八二地號土
    地法律上仍為不同之所有人，原告就自不得捨系爭土地臨路
    之西北側而逕通行他人所有之六八二號土地以與對外聯絡。
    (3)又上開六八二地號土地既係吳信雄而非原告所有，且本件
    裁判分割共有物之標的為系爭土地，故於決定分割方法時，
    僅能就系爭土地為考量，非能慮及他人所有之六八二地號土
    地，是以被告將臨路之六八二地號土地一併計入抗辯採原告
    方案將使被告臨路面積較原告為小故非公平等語，依法洵屬
    無據。(4)本件係分割共有物，與民法第七百八十七條袋地通
    行權無關，故被告執此抗辯其所提分割方案為合理等語，依
    法亦屬無由。依上開各節，應認被告所提分割方案實有害分
    割後各筆土地之利用，故為不可採。
    綜前所述，原告所提分割方案為可採，被告所提分割方案為
    不可採，原告依民法第八百二十四條第二項之法律關係訴請
    裁判分割共有物，為有理由，應予准許。
伍、因共有物分割涉訟，由敗訴當事人負擔訴訟費用顯失公平者
    ，法院得酌量情形，命勝訴之當事人負擔。民事訴訟法第八
    十條之一定有明文。依上開規定，本院認訴訟費用應由兩造
    依應有部分比例負擔。
陸、結論：原告之訴為有理由，依民事訴訟法第七十八條、第八
    十條之一，判決如主文。
中　　華　　民　　國　　94　　年　　5 　　月　　4 　　日
              臺灣嘉義地方法院民事第二庭
                      審判長法  官  甘大空
                            法  官  黃琴媛
                            法　官　陳琪媛
以上正本係照原本作成
如對本判決上訴須於判決送達後20日內向本院提出上訴狀
中　　華　　民　　國　　94　　年　　5 　　月　　4 　　日
                            書記官　林柑杏
